ACORDAO-COMPLETO-2406060

ACÓRDÃO 6092/2020 ATA 16/2020 - PRIMEIRA CÂMARA

VISTOS, relatados e discutidos estes autos que tratam de tomada de contas especial instaurada pelo então denominado Ministério do Desenvolvimento Social e Agrário, em razão da impugnação total das despesas do Convênio 97/2008 - Siafi 634485, celebrado entre o extinto Ministério do Desenvolvimento Social e Combate à Fome e a Prefeitura Municipal de Fagundes/PB,
	ACORDAM os Ministros do Tribunal de Contas da União, reunidos em sessão da Primeira Câmara, diante das razões expostas pelo Relator, em:
	9.1. com fundamento nos arts. 1º, inciso I; 16, inciso III, alínea "b"; 19; e 23, inciso III, todos da Lei 8.443/1992, julgar irregulares as contas do Sr. Gilberto Muniz Dantas e condená-lo ao pagamento da quantia a seguir especificada, com a incidência dos devidos encargos legais, calculados a partir da data correspondente até o efetivo recolhimento, na forma da legislação em vigor:
	Data da ocorrência
	Valor original (R$) 

	31/10/2008
	342.853,16

	9.2. fixar o prazo de 15 (quinze) dias, a contar da data da notificação, para que o responsável de que trata o subitem anterior comprove, perante o Tribunal, o recolhimento da dívida aos cofres do Tesouro Nacional, atualizada monetariamente e acrescida dos juros de mora, nos termos do art. 23, inciso III, alínea "a", da Lei 8.443/1992 c/c o art. 214, inciso III, alínea "a", do Regimento Interno do TCU (RI/TCU) ;
	9.3. autorizar a cobrança judicial das dívidas, caso não atendida a notificação, nos termos do art. 28, inciso II, da Lei 8.443/1992;
	9.4. autorizar, desde já, caso venha a ser solicitado, o parcelamento da dívida em até 36 (trinta e seis) parcelas mensais, nos termos do art. 217 do RI/TCU, com a incidência sobre cada parcela dos devidos encargos legais até o efetivo pagamento, esclarecendo que a falta de pagamento de qualquer parcela importará no vencimento antecipado do saldo devedor (§ 2º do art. 217 do RI/TCU) ; e
	9.5. dar ciência desta deliberação ao responsável, à Prefeitura e à Câmara Municipal de Fagundes/PB, à Secretaria Especial do Desenvolvimento Social, integrante do Ministério da Cidadania, e ao Procurador-Chefe da Procuradoria da República no Estado da Paraíba, neste caso, com fulcro no art. 16, § 3º, da Lei 8.443/1992 c/c o art. 209, § 7º, do Regimento Interno do TCU, para a adoção das medidas que entender cabíveis.

Tomada de contas especial instaurada pelo então denominado Ministério do Desenvolvimento Social e Agrário, em razão da impugnação total das despesas do Convênio 97/2008, celebrado entre o extinto Ministério do Desenvolvimento Social e Combate à Fome e a Prefeitura Municipal de Fagundes - PB. Análise da resposta à citação.

Primeira Câmara

Município de Fagundes/PB e Ministério do Desenvolvimento Social e Agrário (extinto).

3. Responsável: Gilberto Muniz Dantas (XXX.798.974-XX).

13.1. Ministros presentes: Walton Alencar Rodrigues (Presidente), Benjamin Zymler (Relator), Bruno Dantas e Vital do Rêgo.
13.2. Ministros-Substitutos presentes: Augusto Sherman Cavalcanti e Weder de Oliveira.

BENJAMIN ZYMLER

Cuidam os autos de tomada de contas especial instaurada pelo então denominado Ministério do Desenvolvimento Social e Agrário, em razão da impugnação total das despesas do Convênio 97/2008 - Siafi 634485, celebrado entre o extinto Ministério do Desenvolvimento Social e Combate à Fome e a Prefeitura Municipal de Fagundes/PB, cujo objeto era " (...) o apoio financeiro para implantar o Programa de Aquisição de Alimentos - Compra Direta Local da Agricultura Familiar, por meio da aquisição de produtos agropecuários produzidos por agricultores familiares que se enquadrem no Programa Nacional de Fortalecimento da Agricultura Familiar - PRONAF e que se destinem ao atendimento das demandas de suplementação alimentar e nutricional dos programas sociais da localidade de Fagundes/PB".
2.	Para a consecução da avença foi previsto o aporte de R$ 353.456,96, sendo R$ 342.853,16 à conta do concedente e o restante sob responsabilidade do município. O ajuste vigeu de 30/10/2008 a 30/4/2010, tendo sido prorrogado até 30/4/2011. Os recursos foram liberados em 31/10/2008.
3.	Na fase interna da tomada de contas especial, o Ministério do Desenvolvimento Social e Agrário, que sucedeu ao Ministério do Desenvolvimento Social e Combate à Fome, verificou a falta de documentação comprobatória da execução do objeto pactuado. Após a regular notificação do Sr. Gilberto Muniz Dantas, ex-prefeito municipal de Fagundes/PB, gestões 2005-2008 e 2009-2012, sem que os autos fossem saneados, o órgão imputou ao aludido agente a responsabilidade pelo débito equivalente ao valor total transferido ao município.
4.	Submetidos os autos a esta Corte de Contas, autorizei, por meio de despacho, a realização de diligência ao órgão concedente visando à obtenção dos documentos apresentados pelo responsável a título de prestação de contas, os quais não haviam sido juntados ao processo.
5.	Cumprida a medida processual, a Secex-TCE verificou que os vícios na documentação encaminhada pelo gestor compreendiam a ausência do relatório de cumprimento do objeto com o detalhamento das pessoas beneficiadas e dos recursos aplicados, bem assim do relatório da execução da receita e da despesa. 
6.	Ademais, pontuou que o relatório de execução físico-financeira e a relação de pagamentos haviam sido preenchidos com erro, dentre outras lacunas de documentação que inviabilizaram a formação de liame entre o repasse de recursos e a execução de despesas.
7.	Por esse motivo, acolhi a proposta da unidade técnica e determinei a citação do Sr. Gilberto Muniz Dantas para que recolhesse o valor do débito e/ou apresentasse alegações de defesa em função da seguinte irregularidade: "Não comprovação da boa e regular aplicação dos recursos repassados pelo Convênio 97/2008 -  Siafi 634485, celebrado entre o Ministério do Desenvolvimento Social e o Município de Fagundes/PB, cujo objeto consistiu na 'Compra Direta Local da Agricultura Familiar'".
8.	Após a regular notificação do responsável, sem o encaminhamento de qualquer resposta, a Secex-TCE deu seguimento ao processo na forma da instrução transcrita parcialmente a seguir, com os ajustes de forma que entendi pertinentes:
"Da validade das notificações
16.	Preliminarmente, cumpre tecer breves considerações sobre a forma como são realizadas as comunicações processuais no TCU. A esse respeito, destacam-se o art. 179, do Regimento Interno do TCU (Resolução 155, de 4/12/2002) e o art. 4º, inciso III, § 1º, da Resolução TCU 170, de 30 de junho de 2004, in verbis:
Art. 179. A citação, a audiência ou a notificação, bem como a comunicação de diligência, farse-ão:
I - mediante ciência da parte, efetivada por servidor designado, por meio eletrônico, fac-símile, telegrama ou qualquer outra forma, desde que fique confirmada inequivocamente a entrega da comunicação ao destinatário;
II - mediante carta registrada, com aviso de recebimento que comprove a entrega no endereço do destinatário;
III - por edital publicado no Diário Oficial da União, quando o seu destinatário não for localizado
 (...) 
Art. 3º As comunicações serão dirigidas ao responsável, ou ao interessado, ou ao dirigente de órgão ou entidade, ou ao representante legal ou ao procurador constituído nos autos, com poderes expressos no mandato para esse fim, por meio de:
I - correio eletrônico, fac-símile ou telegrama;
II - servidor designado;
III - carta registrada, com aviso de recebimento;
IV - edital publicado no Diário Oficial da União, quando o seu destinatário não for localizado, nas hipóteses em que seja necessário o exercício de defesa".
Art. 4º. Consideram-se entregues as comunicações:
I - efetivadas conforme disposto nos incisos I e II do artigo anterior, mediante confirmação da ciência do destinatário;
II - realizadas na forma prevista no inciso III do artigo anterior, com o retorno do aviso de recebimento, entregue comprovadamente no endereço do destinatário;
III - na data de publicação do edital no Diário Oficial da União, quando realizadas na forma prevista no inciso IV do artigo anterior.
§ 1º O endereço do destinatário deverá ser previamente confirmado mediante consulta aos sistemas disponíveis ao Tribunal ou a outros meios de informação, a qual deverá ser juntada ao respectivo processo.
 (...) 
17.	Bem se vê, portanto, que a validade da citação via postal não depende de que o aviso de recebimento seja assinado pelo próprio destinatário da comunicação, o que dispensa, no caso em tela, a entrega do AR em "mãos próprias". A exigência da norma é no sentido de o Tribunal verificar se a correspondência foi entregue no endereço correto, residindo aqui a necessidade de certeza inequívoca. 
18.	Não é outra a orientação da jurisprudência do TCU, conforme se verifica dos julgados a seguir transcritos:
São válidas as comunicações processuais entregues, mediante carta registrada, no endereço correto do responsável, não havendo necessidade de que o recebimento seja feito por ele próprio (Acórdão 3648/2013-TCU-Segunda Câmara, Relator Ministro JOSÉ JORGE) ;
É prescindível a entrega pessoal das comunicações pelo TCU, razão pela qual não há necessidade de que o aviso de recebimento seja assinado pelo próprio destinatário. Entregandose a correspondência no endereço correto do destinatário, presume-se o recebimento da citação. (Acórdão 1019/2008-TCU-Plenário, Relator Ministro BENJAMIN ZYMLER) ;
As comunicações do TCU, inclusive as citações, deverão ser realizadas mediante Aviso de Recebimento - AR, via Empresa Brasileira de Correios e Telégrafos, bastando para sua validade que se demonstre que a correspondência foi entregue no endereço correto. (Acórdão 1526/2007-TCU-Plenário, Relator Ministro AROLDO CEDRAZ) .
19.	A validade do critério de comunicação processual do TCU foi referendada pelo Supremo Tribunal Federal, nos termos do julgamento do MS-AgR 25.816/DF, por meio do qual se afirmou a desnecessidade da ciência pessoal do interessado, entendendo-se suficiente a comprovação da entrega do "AR" no endereço do destinatário:
EMENTA: AGRAVO REGIMENTAL. MANDADO DE SEGURANÇA. DESNECESSIDADE DE INTIMAÇÃO PESSOAL DAS DECISÕES DO TRIBUNAL DE CONTAS DA UNIÃO. ART. 179 DO REGIMENTO INTERNO DO TCU. INTIMAÇÃO DO ATO IMPUGNADO POR CARTA REGISTRADA, INICIADO O PRAZO DO ART. 18 DA LEI nº 1.533/51 DA DATA CONSTANTE DO AVISO DE RECEBIMENTO. DECADÊNCIA RECONHECIDA. AGRAVO IMPROVIDO.
O envio de carta registrada com aviso de recebimento está expressamente enumerado entre os meios de comunicação de que dispõe o Tribunal de Contas da União para proceder às suas intimações.
O inciso II do art. 179 do Regimento Interno do TCU é claro ao exigir apenas a comprovação da entrega no endereço do destinatário, bastando o aviso de recebimento simples.
20.	No caso vertente, a citação do responsável se deu em endereço proveniente de pesquisa de endereços realizada pelo TCU, especificamente à base de dados do Sistema CPF da Receita Federal (peça 56) . A entrega do ofício nesse endereço ficou comprovada, conforme AR acostado à peça 54.
21.	Nos processos do TCU, a revelia não leva à presunção de que seriam verdadeiras todas as imputações levantadas contra os responsáveis, diferentemente do que ocorre no processo civil, em que a revelia do réu opera a presunção da verdade dos fatos narrados pelo autor. Dessa forma, a avaliação da responsabilidade do agente não pode prescindir da prova existente no processo ou para ele carreada. 
22.	Ao não apresentar sua defesa, o responsável deixou de produzir prova da regular aplicação dos recursos sob sua responsabilidade, em afronta às normas que impõem aos gestores públicos a obrigação legal de, sempre que demandados pelos órgãos de controle, apresentarem os documentos que demonstrem a correta utilização das verbas públicas, a exemplo do contido no art. 93, do DecretoLei 200/1967: "Quem quer que utilize dinheiros públicos terá de justificar seu bom e regular emprego na conformidade das leis, regulamentos e normas emanadas das autoridades administrativas competentes." 
23.	Mesmo as alegações de defesa não sendo apresentadas, considerando o princípio da verdade real que rege esta Corte, procurou-se buscar, em manifestações do responsável na fase interna desta Tomada de Contas Especial, se havia algum argumento que pudesse ser aproveitado a seu favor. 
24.	No entanto, o responsável não se manifestou na fase interna, não havendo, assim, nenhum argumento que possa vir a ser analisado e posteriormente servir para afastar as irregularidades apontadas.
PRESCRIÇÃO DA PRETENSÃO PUNITIVA
25.	Vale ressaltar que a pretensão punitiva, conforme Acórdão 1441/2016-TCU-Plenário, Relator Ministro Benjamin Zymler, que uniformizou a jurisprudência acerca dessa questão, subordinase ao prazo geral de prescrição indicado no art. 205, do Código Civil, que é de dez anos, contado da data de ocorrência da irregularidade sancionada, nos termos do art. 189, do Código Civil, sendo este prazo interrompido pelo ato que ordenar a citação, a audiência ou a oitiva do responsável.
26.	No caso em exame, ocorreu a prescrição, uma vez que os recursos foram liberados em 31/10/2008 (peça 2, p. 141) e a ordenação de citação do responsável foi promovida em 1º/7/2019 (peça 52) .
27.	Em se tratando de processo em que a parte interessada não se manifestou acerca das irregularidades imputadas, não há elementos para que se possa efetivamente aferir e reconhecer a ocorrência de boa-fé na conduta do responsável, podendo este Tribunal, desde logo, proferir o julgamento de mérito pela irregularidade das contas, conforme os termos dos §§ 2º e 6º do art. 202 do Regimento Interno do TCU (Acórdão 2064/2011-TCU-Primeira Câmara, relator Ministro Ubiratan Aguiar; Acórdão 6182/2011-TCU-Primeira Câmara, relator Ministro Weber de Oliveira; Acórdão 4072/2010-TCU-Primeira Câmara, relator Ministro Valmir Campelo; Acórdão 1189/2009-TCU-Primeira Câmara, relator Ministro Marcos Bemquerer; e Acórdão 731/2008-TCU-Plenário, relator Ministro Aroldo Cedraz) .
28.	Dessa forma, o responsável deve ser considerado revel, nos termos do art. 12, §3º, da Lei 8.443/1992, devendo as contas serem julgadas irregulares, condenando-as ao débito apurado.
29.	Em consulta aos sistemas corporativos do instaurador (por exemplo: SICONV, SIGPC, etc) , verifica-se que o responsável também não apresentou contas junto ao instaurador e continua inadimplente.
CONCLUSÃO
30.	Em face da análise promovida na seção "Exame Técnico", verifica-se que o responsável não logrou comprovar a boa e regular aplicação dos recursos. E, instado a se manifestar, optou pelo silêncio, configurando a revelia, nos termos do § 3º, do art. 12, da Lei 8.443/1992.
31.	Vale ressaltar que a jurisprudência pacífica nesta Corte é no sentido da imprescritibilidade das ações de ressarcimento ao erário (Súmula TCU 282) . Dessa forma, identificado dano ao erário, devese instaurar e julgar o processo de tomada de contas especial para responsabilizar seus agentes causadores, respeitando o direito ao contraditório e à ampla defesa, independentemente de quando ocorreram os atos impugnados.
32.	Verifica-se também que houve a prescrição da pretensão punitiva, conforme análise já realizada.
33.	Tendo em vista que não constam dos autos elementos que permitam reconhecer a boa-fé do responsável, sugere-se que as suas contas sejam julgadas irregulares, nos termos do art. 202, § 6º, do RI/TCU, com a imputação do débito atualizado monetariamente e acrescido de juros de mora, nos termos do art. 202, §1º do RI/TCU, descontado o valor eventualmente recolhido. 
34.	Por fim, como não houve elementos que pudessem modificar o entendimento acerca das irregularidades em apuração, mantém-se a matriz de responsabilização presente na instrução da peça 49.
PROPOSTA DE ENCAMINHAMENTO
35.	Diante do exposto, submetem-se os autos à consideração superior, propondo-se:
	a) 	considerar, para todos os efeitos, revel o Sr. Gilberto Muniz Dantas (CPF XXX.798.974-XX) , dando-se prosseguimento ao processo, conforme preceitua o art. 12, §3º, da Lei 8.443/1992, c/c o art. 202, §8º, do RITCU;
	b) 	julgar irregulares as contas do Sr. Gilberto Muniz Dantas (CPF XXX.798.974-XX) , com fundamento nos arts. 1º, inciso I, 16, inciso III, alínea "a", 19, caput, e 23, inciso III, da Lei 8.443/1992, c/c os arts. 1º, inciso I, 209, inciso I, 210 e 214, inciso III, do Regimento Interno do TCU, condenando-o ao pagamento da importância a seguir especificada e fixando-lhe o prazo de 15 dias, para que comprove, perante este Tribunal, em respeito art. 214, inciso III, alínea "a", do Regimento Interno do TCU, o recolhimento da dívida aos cofres do Tesouro Nacional, atualizada monetariamente e acrescida de juros de mora, calculados a partir da data indicada até a data do efetivo recolhimento e com o abatimento de valores acaso já satisfeitos, nos termos da legislação vigente.
	DATA DA OCORRÊNCIA 
	VALOR ORIGINAL (R$) 

	31/10/2008
	342.853,16

                                                  Valor atualizado do débito em 13/3/2020: R$ 927.513,75 (peça 57) .
	c) autorizar, desde logo, a cobrança judicial da dívida, caso não atendidas as notificações, na forma do disposto no art. 28, inciso II, da Lei 8.443/1992;
d) autorizar também, desde logo, se requerido, com fundamento no art. 28, inciso I, da Lei 8.443, de 1992 c/c o art. 217, §§ 1º e 2º do Regimento Interno, o parcelamento das dívidas em até 36 parcelas, incidindo sobre cada parcela, corrigida monetariamente, os correspondentes acréscimos legais, fixando- lhe o prazo de quinze dias, a contar do recebimento da notificação, para comprovar perante o Tribunal o recolhimento da primeira parcela, e de trinta dias, a contar da parcela anterior, para comprovar os recolhimentos das demais parcelas, devendo incidir sobre cada valor mensal, atualizado monetariamente, os juros de mora devidos, no caso do débito, na forma prevista na legislação em vigor, alertando o responsável de que a falta de comprovação do recolhimento de qualquer parcela importará o vencimento antecipado do saldo devedor, nos termos do § 2º do art. 217 do Regimento Interno deste Tribunal;
e) enviar cópia do Acórdão a ser prolatado, bem como do Relatório e do Voto que o fundamentarem à Procuradoria da República no Estado da Paraíba, nos termos do § 3º do art. 16 da Lei 8.443/1992 c/c o § 7º do art. 209 do Regimento Interno do TCU, para adoção das medidas cabíveis;
	f) enviar cópia do Acórdão que vier a ser proferido à Secretaria Nacional de Segurança Alimentar e Nutricional do Ministério da Cidadania e ao responsável, para ciência, informando-lhes que a presente deliberação, acompanhada do Relatório e do Voto que a fundamenta, estará disponível para a consulta no endereço www.tcu.gov.br/acordaos, além de esclarecer-lhes que, caso requerido, o TCU poderá fornecer-lhes sem custos as correspondentes cópias, de forma impressa."
9.	O corpo diretivo da unidade técnica e o Ministério Público junto ao TCU anuíram ao aludido encaminhamento.
	É o relatório.

não há

Subprocurador-Geral Paulo Soares Bugarin.

TOMADA DE CONTAS ESPECIAL. CONVÊNIO. AUSÊNCIA DE DOCUMENTOS NECESSÁRIOS À COMPROVAÇÃO DA BOA E REGULAR APLICAÇÃO DOS RECURSOS PÚBLICOS. REVELIA. OS ELEMENTOS JUNTADOS AOS AUTOS IMPEDEM A VERIFICAÇÃO DA REGULAR GESTÃO DOS VALORES TRANSFERIDOS. PRESCRIÇÃO DA PRETENSÃO PUNITIVA. CONTAS IRREGULARES COM IMPUTAÇÃO DE DÉBITO.

TOMADA DE CONTAS ESPECIAL (TCE)

Secretaria de Controle Externo de Tomada de Contas Especial (SecexTCE).

Cuidam os autos de tomada de contas especial instaurada pelo então denominado Ministério do Desenvolvimento Social e Agrário, em razão da impugnação total das despesas do Convênio 97/2008 - Siafi 634485, celebrado entre o extinto Ministério do Desenvolvimento Social e Combate à Fome e a Prefeitura Municipal de Fagundes/PB, cujo objeto era:
 " (...) o apoio financeiro para implantar o Programa de Aquisição de Alimentos - Compra Direta Local da Agricultura Familiar, por meio da aquisição de produtos agropecuários produzidos por agricultores familiares que se enquadrem no Programa Nacional de Fortalecimento da Agricultura Familiar - PRONAF e que se destinem ao atendimento das demandas de suplementação alimentar e nutricional dos programas sociais da localidade de Fagundes/PB".
2.	Para a consecução da avença foi previsto o aporte de R$ 353.456,96, sendo R$ 342.853,16 à conta do concedente e o restante sob responsabilidade do município. O ajuste vigeu de 30/10/2008 a 30/4/2010, tendo sido prorrogado até 30/4/2011. Os recursos foram liberados em 31/10/2008.
3.	O convênio contemplava a execução de seguintes etapas, segundo o seu plano de trabalho: 
	Etapa
	Quantidade

	Apoiar os agricultores familiares por meio da compra de seus produtos
	100 agricultores

	Distribuir os produtos adquiridos aos beneficiários do programa
	2 entidades

4.	Ao analisar a prestação de contas do ajuste, o Ministério do Desenvolvimento Social e Agrário (MDS) , que sucedeu ao Ministério do Desenvolvimento Social e Combate à Fome, verificou a falta de documentos e a ausência de informações relevantes à demonstração da correta execução do objeto pactuado. 
5.	Segundo o Ofício 250-2015/DECOM/SESAN/MDS, não foram enviados o Relatório de Cumprimento do Objeto, o Relatório de Execução da Receita e Despesa e os relatórios produzidos pelas entidades beneficiárias atestando o recebimento dos produtos adquiridos junto aos agricultores familiares, sendo que o Relatório de Execução Físico-Financeira e a Relação de Pagamentos foram preenchidos incorretamente (peça 11, p. 91-95) .
6.	 Tendo em vista o não saneamento dessas pendências, a despeito da regular notificação do gestor do município de Fagundes/PB à época, o MDS instaurou processo de tomada de contas especial e, ao final, atribuiu responsabilidade pelo prejuízo de R$ 342.853,16 ao Sr. Gilberto Muniz Dantas, ex-prefeito municipal, gestões 2005-2008 e 2009-2012.
7.	Submetidos os autos a esta Corte de Contas, autorizei, após o saneamento do processo, a citação do referido gestor para que recolhesse o valor do débito e/ou apresentasse alegações de defesa em função da seguinte irregularidade: 
"Não comprovação da boa e regular aplicação dos recursos repassados pelo Convênio 97/2008 -  Siafi 634485, celebrado entre o Ministério do Desenvolvimento Social e o Município de Fagundes/PB, cujo objeto consistiu na 'Compra Direta Local da Agricultura Familiar'."
8.	Após a regular notificação do responsável, sem o encaminhamento de qualquer resposta, a Secex-TCE analisou os elementos acostados aos autos e concluiu que eles não eram aptos a comprovar a regular aplicação dos valores transferidos ao município de Fagundes/PB. 
9.	Por esse motivo, alvitrou que as contas do Sr. Gilberto Muniz Dantas fossem julgadas irregulares, com a imputação do débito especificado no ofício de citação e sem a incidência de multa, em função da ocorrência da prescrição da pretensão punitiva.
10.	O Ministério Público junto ao TCU aquiesceu ao aludido encaminhamento.
11.	Feito esse necessário resumo, passo a decidir.
12. 	Conforme a cláusula décima do termo do convênio, a prestação de contas deveria ser composta pelos documentos especificados na Portaria Interministerial MP/MF/CGU  127/2008 e mais pelos seguintes:
"10.1.1 Relatório de Cumprimento do Objeto;
10.1.2 Declaração de realização dos objetivos a que se propunha o instrumento;
10.1 .3 Relação de bens adquiridos, produzidos ou construídos, quando for o caso;
10.1.4 Relatório com o número de instituições beneficiárias e/ou beneficiários dos programas sociais que receberam os alimentos, bem como o número de agricultores familiares apoiados e o valor médio do incentivo, em reais, por agricultor, devidamente atestado pelo COMSEA;
10.1 .5 A relação de treinados ou capacitados, quando for o caso;
10.1.6 A relação de serviços prestados, quando for o caso;"  (grifos acrescidos) .
13.	Todavia, o Sr. Gilberto Muniz Dantas não encaminhou, na condição de responsável pela gestão da avença, os documentos exigidos nos subitens 10.1.1 e 10.1.4 da cláusula décima do termo do convênio, o que impediu a efetiva comprovação da real execução do ajuste e o atingimento de suas metas físicas.
14.	A meu juízo, a remessa de tais elementos, além de imposta no instrumento convenial, não constitui mera formalidade, pois é somente a partir deles que se consegue identificar os agricultores e as instituições beneficiadas com o Programa de Aquisição de Alimentos - Compra Direta Local da Agricultura Familiar e, assim, atestar a correta execução física do convênio.
15.	Conforme bem assentado no Parecer Técnico 9/2016 - CGSIA/DECOM/SESAN/MDS (peça 11, p. 103) :
"2.3. A prestação de contas tem caráter instrumental e é dela que se extrai o juízo de valor acerca da execução do objeto do convenio. O conjunto de documentos que compõem a prestação de contas deve ser formulado de maneira correta com vistas a permitir a análise da real execução do convenio e do atingimento de seus objetivos. O que não aconteceu no convenio em relevo, posto que a documentação enviada carece de detalhamento necessário a uma correta avaliação dos resultados obtidos e atingimento das metas acordadas.
2.4. Pela análise da documentação constante nos autos, não se pode identificar com segurança quantos agricultores participaram do Programa, muito menos os valores dos recursos recebidos por cada um, nem tampouco a quantidade de alimentos vendidos para confronto com as doações de alimentos às entidades beneficiárias, possibilitando, assim, a identificação de possíveis desvios. Elementos que são primordiais para aferição da execução do convênio e do seu alcance social." (grifos acrescidos) .
16.	Desta forma, diante da impossibilidade de avaliar a real execução do convênio, tendo em vista a carência de documentos aptos a demonstrar a aquisição de produtos agrícolas junto a 100 agricultores familiares e a efetiva distribuição a duas entidades ligadas à realização de programas sociais, acolho os pareceres anteriores no sentido de julgar irregulares as presentes contas e condenar o Sr. Gilberto Muniz Dantas pelo débito especificado no ofício de citação.
17.	O único ponto de divergência com a Secex-TCE diz respeito ao fundamento legal do julgamento das contas. A meu juízo, os fatos narrados se amoldam ao inciso III, alínea "b", do art. 16 da Lei 8.443/1992, pois o responsável não encaminhou, na prestação de contas dos recursos do Convênio 97/2008, alguns documentos exigidos nas regras conformadoras do instrumento, o que configura infração à norma regulamentar de natureza financeira, com presunção de dano ao erário.
18.	Considerando que os recursos foram liberados em 31/10/2008 e a ordenação de citação do responsável se deu em 1º/7/2019, houve a incidência da prescrição da pretensão punitiva, não sendo mais possível a aplicação da multa do art. 57 da Lei 8.443/1992, na linha do exame empreendido pela unidade técnica.
19.	Diante de todo o exposto, voto por que seja adotada a deliberação que ora submeto a este Colegiado.
TCU, Sala das Sessões Ministro Luciano Brandão Alves de Souza, em 26 de maio de 2020.
BENJAMIN ZYMLER 
Relator